---
title: "Estudio exploratorio y modelado de la serie: Porcentaje de SO2 en el aire"
format:
  revealjs:
    embed-resources: true
---

## Modelado

Gracias a los resultados obtenidos, se ha propuesto los siguientes parámetros para el modelamiento:

-   **Guamani (Estación estacionaria por defecto)**

    -   Diferenciación ($d=0, D=0$)

    -   Componente Autoregresivo ($p=1, P=1$)

    -   Estacionalidad (s=7)

-   **Estaciones no estacionarias.**

    -   Diferenciación ($d=1$)

    -   Componente Autoregresivo ($p=1, P=1$)

    -   Estacionalidad (s=7)

```{r, echo=FALSE}
# --- PASO 1: Modelos Manuales (Criterio del Investigador) ---

# A. Para Guamaní (Estacionaria): SARIMA(1,0,0)(1,0,0)[7]
fit_guamani <- datos_separados$entrenamiento |>
  filter(ESTACION == "Guamani") |>
  model(
    Modelo_Propuesto = ARIMA(SO2 ~ pdq(1, 0, 0) + PDQ(1, 0, 0, period=7)),
    Modelo_Automatico = ARIMA(SO2),
    Modelo_SNAIVE    = SNAIVE(SO2 ~ lag(7)),
    Modelo_Lineal    = TSLM(SO2 ~ trend() + season(period=7))
  )

# B. Para el Resto (No Estacionarias): SARIMA(1,1,0)(1,0,0)[7]
fit_resto <- datos_separados$entrenamiento |>
  filter(ESTACION != "Guamani") |>
  model(
    Modelo_Propuesto = ARIMA(SO2 ~ pdq(1, 1, 0) + PDQ(1, 0, 0, period = 7)),
    Modelo_Automatico = ARIMA(SO2),
    Modelo_SNAIVE    = SNAIVE(SO2 ~ lag(7)),
    Modelo_Lineal    = TSLM(SO2 ~ trend() + season(period=7))
  )


```

## Implementación (AIC,BIC, Parsimonia)

```{r, echo=FALSE}
glance_guamani <- glance(fit_guamani)
glance_resto   <- glance(fit_resto)


tabla_comparativa_1 <- bind_rows(glance_guamani, glance_resto) |>
  filter(.model != "Modelo_SNAIVE") |>
  select(ESTACION, MODELO = .model, AIC, AICc, BIC) |>
  arrange(ESTACION, AICc)

kable(tabla_comparativa_1, 
      caption = "Comparación de Ajuste: Modelo Propuesto vs. Automáticos (Lineal, ARIMA automatico)",
      digits = 2)
```

Alguna observación

```{r, echo=FALSE}
tabla_comparativa_2 <- accuracy(bind_rows(fit_guamani, fit_resto)) |>
  select(ESTACION, Modelo = .model, RMSE, MAE) |>
  arrange(ESTACION, RMSE)

kable(tabla_comparativa_2, 
      caption = "Comparación de Modelos por Precisión",
      digits = 2)
```

Alguna observación

Nuestros modelos serán:

```{r, echo=FALSE}
todos_los_modelos <- bind_rows(fit_guamani, fit_resto) 
tabla_ordenes <- todos_los_modelos |>
  as_tibble() |> 
  pivot_longer(cols = c(Modelo_Propuesto, Modelo_Automatico), 
               names_to = "Tipo_Modelo", 
               values_to = "Objeto_Modelo") |>
  mutate(Descripcion = format(Objeto_Modelo)) |> 
  select(ESTACION, Tipo_Modelo, Descripcion)

kable(tabla_ordenes, caption = "Órdenes ARIMA (pdq)(PDQ)")
```

## Significancia y estimaciones

```{r, echo=FALSE, warning=FALSE}
##Maxima verosimilitud modelos anteriores
#Estimaciones del mejor modelo de cada estacion
coeficientes_mle <- bind_rows(fit_guamani, fit_resto) |>
  select(-Modelo_Lineal)|>
  tidy() 


# Mostrar tabla
kable(coeficientes_mle, caption = "Coeficientes Estimados (MLE) - Solo ARIMA")
```

## ACF residuos

## Ljung Box

## Heterocedasticidad (varianza depende del tiempo)
